臺灣屏東地方法院刑事判決
110年度訴字第378號
公  訴  人  臺灣屏東地方檢察署檢察官
被      告  鍾啟清
                    （現另案於法務部矯正署高雄第二監獄執行中）
上列被告因偽造文書等案件，經檢察官提起公訴（109年度偵字
第5259號），本院判決如下：
    主  文
鍾啟清犯行使偽造私文書罪，處有期徒刑陸月，如易科罰金，以
新臺幣壹仟元折算壹日。偽造之「空軍第一戰術戰鬥機聯隊」之
公印章壹枚、如附表一各編號所示郵政匯票上之「空軍第一戰術
戰鬥機聯隊」公印文共參枚、「共同投標協議書範本」上之「泰
源建材（營造）公司」及「鍾穎川」署名各貳枚，均沒收；又犯
行使偽造私文書罪，處有期徒刑參月，如易科罰金，以新臺幣壹
仟元折算壹日。偽造之「切結書」上之「鍾穎川」署名壹枚，沒
收；又犯詐欺取財罪，處有期徒刑壹年貳月。未扣案之犯罪所得
新臺幣肆拾伍萬元沒收，於全部或一部不能沒收或不宜執行沒收
時，追徵其價額；又犯行使偽造私文書罪，處有期徒刑肆月，如
易科罰金，以新臺幣壹仟元折算壹日。偽造之「借據」上之「劉
人傑」署名壹枚，沒收。上開得易科罰金之刑，應執行有期徒刑
拾壹月，如易科罰金，以新臺幣壹仟元折算壹日。
　　事　實
一、鍾啟清前在屏東縣○○鄉○○路00○00號經營滷味攤，因而與常
    去拿取所訂購滷味之楊善雲認識，且其後續與楊善雲聊天過
    程中，知悉楊善雲係從事園藝工作，並有意投標公共工程之
    標案，認有機可趁，其明知本身並無投標之意，竟意圖為自
    己不法之所有，基於詐欺取財之犯意，自民國108年8、9月
    某日起，陸續向楊善雲佯稱其係址設新北市○○區○○路○段00
    巷000號「泰源建材有限公司」之老闆「鍾穎川」，且其為
    職業軍人退休，之前在軍中負責採購，可共同投標空軍第一
    戰術戰鬥機聯隊所公開招標之案號EM08071P057、標案名稱
    「108年營區環境清整案（下稱系爭空軍第一戰術戰鬥機聯
    隊標案）」之標案云云，並交付上開案號EM08071P057清單
    、廠商費款劃撥入帳委託書、空軍第一戰術戰鬥機聯隊內購
    勞務採購契約通用條款、空軍第一戰術戰鬥機聯隊施工安全
    規定等資料予楊善雲，用以取信楊善雲，致楊善雲陷於錯誤
    而應允，鍾啟清接續再告知楊善雲應負擔該標案之押標金、
    履約保證金，楊善雲遂於108年11月1日起至同年11月27日止
    即如附表一各編號所示之時間，購買如附表一各編號所示金
    額之郵政匯票後交付予鍾啟清，鍾啟清則先於取得如附表一
    編號1所示之郵政匯票後，即基於偽造公印文之犯意，在其
    前去兌領該張匯票前之某時，委由不知情之屏東縣鹽埔鄉某
    成年刻印業者偽刻「空軍第一戰術戰鬥機聯隊」之公印章1
    枚，再基於詐欺取財之犯意，接續於取得如附表一各編號所
    示之郵政匯票後之當日某時許，前往址設屏東縣○○鄉○○路00
    ○0號之中華郵政股份有限公司鹽埔鹽中郵局，先後持前開偽
    造之公印章蓋印在如附表一各編號所示之郵政匯票上，向不
    知情之該郵局承辦人員兌領該等郵局匯票，致該郵局承辦人
    員陷於錯誤，而支付該等郵政匯票之金額予鍾啟清，鍾啟清
    因而詐得上開款項合計新臺幣（下同）122,000元。鍾啟清
    並於108年11月6日，在其上址滷味攤之店面內，基於行使偽
    造私文書之犯意，接續於2份「共同投標協議書範本（因2人
    所占契約金額比例前後約定有所不同，故有2份）」之第1成
    員廠商名稱及負責人欄位，偽簽「泰源建材（營造）公司」
    及「鍾穎川」署名各2枚，用以表示泰源建材有限公司同意
    與楊善雲（山林野趣盆裁工作室負責人）簽訂上開共同投標
    協議書之意思，而偽造該2份私文書，再接續將之交付楊善
    雲而行使之，足以生損害於泰源建材有限公司、楊善雲。
二、其後，因楊善雲及其配偶塗晴元於109年1月15日已發覺並無
    鍾啟清所稱之前開投標情事，而係遭鍾啟清詐騙，遂於109
    年1月20日前某日某時許，在鍾啟清上址滷味攤之店面內，
    要求鍾啟清在楊善雲事先擬妥記載投標經過之「切結書」上
    之「乙方切結人」欄上簽名，詎鍾啟清另基於行使偽造私文
    書之犯意，在上開切結書上之「乙方切結人」欄上，偽簽「
    鍾穎川」署名1枚，用以表示同意該切結書所載內容之意思
    ，而偽造該份切結書（共有2份，但偽造之該份「切結書」
    係未記載日期之切結書），再將之交付楊善雲而行使之。嗣
    因楊善雲、塗晴元發覺鍾啟清本名並非「鍾穎川」，遂於10
    9年1月20日，在上址滷味攤之店面內請鍾啟清在該份遭偽造
    之「切結書」上做修改，惟因楊善雲、塗晴元仍覺不妥，遂
    要求鍾啟清重新簽名在1份內容相似之切結書上（此份切結
    書並未偽造，且係有記載109年1月20日之日期），而悉上情
    。
三、鍾啟清另於108年中因友人之介紹認識廖唯芸，其亦明知無
    投標之意，竟意圖為自己不法之所有，基於詐欺取財之犯意
    ，於108年11月某日起，以「劉家生」之名義陸續邀約廖唯
    芸商談海軍左營軍區早餐部之投標案（下稱系爭海軍左營軍
    區標案；起訴書誤載為『陸軍後勤指揮部副食供應中心所招
    標案號：GS09012P3E、名稱「109年官田副食供應站早餐部
    」標案』），並向廖唯芸佯稱：這個很穩定，只賺不賠云云
    ，致廖唯芸陷於錯誤而同意投資，鍾啟清並交付與該標案相
    類似之「陸軍後勤指揮部副食供應中心109年官田副供站早
    餐部報、議價單」供廖唯芸參考，再接續以需支付投標所需
    之押金、做中央廚房設備所需資金為由，要求廖唯芸於108
    年12月22日起至109年1月15日止即如附表二各編號所示之交
    付時間，在如附表二各編號所示之交付地點，交付如附表二
    各編號所示之金額給鍾啟清，鍾啟清因而詐得上開款項合計
    450,000元。嗣因廖唯芸發覺遭鍾啟清詐騙，遂報警處理，
    因而查獲上情。
四、鍾啟清又於109年1月17日14時許，在廖唯芸所經營位於屏東
    縣○○鄉○○路000號之店內，向廖唯芸借貸20萬元後，竟基於
    行使偽造私文書之犯意，冒用「劉人傑」之名義，在該份20
    萬元之借據上，偽簽「劉人傑」署名1枚，用以表示借款之
    意思，而偽造該份借據，再將之交付廖唯芸而行使之，足以
    生損害於劉人傑、廖唯芸。
五、案經楊善雲告訴暨廖唯芸訴由屏東縣政府警察局里港分局報
    請臺灣屏東地方檢察署檢察官偵查起訴。 
    理  由
壹、程序方面
  ㈠按被告以外之人於審判外之言詞或書面陳述，除法律有規定
    者外，不得作為證據，刑事訴訟法第159條第1項固定有明文
    ；惟被告以外之人於審判外之陳述，雖不符同法第159條之1
    至第159條之4之規定，而經當事人於審判程序同意作為證據
    ，法院審酌該言詞陳述或書面陳述作成時之情況，認為適當
    者，亦得為證據，同法第159條之5第1項亦定有明文。經查
    ，本判決所引用之被告以外之人於審判外之陳述，固均屬傳
    聞證據，惟被告鍾啟清就前揭審判外陳述均未爭執證據能力
    （見本院卷卷一第275、302頁）。本院審酌上開證據製作時
    之情況，尚查無違法不當及證明力明顯過低之瑕疵，亦認為
    以之作為證據應屬適當，爰逕依刑事訴訟法第159條之5第1
    項規定，認前揭證據均例外有證據能力。
  ㈡本判決所引用之其餘文書證據及證物，並無證據證明係公務
    員違背法定程序所取得，亦無顯有不可信之情況，且經本院
    於審理期日合法調查，該等證據自得作為本案裁判之資料。
貳、實體方面
一、認定犯罪事實部分
  ㈠事實欄所示部分：
    此部分犯罪事實，業據被告鍾啟清於偵查及本院審理時均坦
    承不諱（見偵卷卷二第99頁、本院卷卷一第270、302、卷二
    第107頁），核與證人即告訴人楊善雲、證人塗晴元於偵查
    及本院審理時、證人即告訴人廖唯芸於警詢、偵查及本院審
    理時分別證述之情節大致相符（見警卷第10、11頁、偵卷卷
    一第73頁、卷二第134、135頁、本院卷卷二第66、76、83、
    84頁），復有相片查詢結果、借據影本、臺灣土地銀行高樹
    分行帳號000000000000號存摺封面及內頁交易明細影本、中
    國信託銀行鳳山分行帳號000000000000號存摺封面及內頁交
    易明細影本、劉人傑之個人戶籍資料（完整姓名）查詢結果
    、土地銀行、中國信託自動櫃員機交易明細影本、切結書等
    件在卷為佐（見警卷第47、65、69、73、75、77頁、偵卷卷
    一第107、227、271、273頁）。是以此部分事實，已堪認定
    。
　㈡事實欄所示部分：
　⒈上開偽造公印文及行使偽造私文書之犯罪事實，業據被告鍾
    啟清於偵查及本院審理時坦承不諱（見偵卷卷二第99頁、本
    院卷卷一第269、302頁、卷二第107頁），核與證人即告訴
    人楊善雲、證人塗晴元於本院審理時證述之情節大致相符（
    見本院卷卷二第81、82、83、94頁），並有中華郵政股份有
    限公司109年7月21日儲字第1090177223號函暨所附郵政匯票
    影本、共同投標協議書範本等件在卷可資佐證補強（見偵卷
    卷一第271、273頁、卷二第29至31頁）。是以此部分事實，
    亦堪認定。
  ⒉另被告確有以「泰源建材有限公司」、「鍾穎川」之名義，
    邀約告訴人楊善雲共同投標前揭系爭空軍第一戰術戰鬥機聯
    隊標案，並交付上開標案案號EM08071P057清單等資料給告
    訴人楊善雲，且於告訴人楊善雲應充投資後，又告知告訴人
    楊善雲應負擔該標案之押標金、履約保證金，嗣被告取得告
    訴人楊善雲所交付如附表一各編號所示之郵政匯票後，即將
    之兌領而取得該等款項之事實，業據告訴人楊善雲於本院審
    理時、證人塗晴元於偵查及本院審理時證述明確（見偵卷卷
    一第131頁、本院卷第77至82、88、89、93至95頁），復有
    郵政(入戶匯票、匯票、電傳送現）申請書影本、郵政國內
    匯款執據、廠商費款劃撥入帳委託書、共同投標協議書範本
    、案號EM08071P057清單、空軍第一戰術戰鬥機聯隊内購勞
    務採購契約通用條款、施工安全規定、鍾穎川名片、中華郵
    政股份有限公司109年7月21日儲字第1090177223號函暨所附
    郵政匯票影本等件附卷可憑（見偵卷卷一第241至247、269
    、271至273、293、297至341、343至362、365頁、卷二第29
    至32頁），且為被告所不爭執（見本院卷卷一第261、275頁
    、卷二第111、112頁），是此部分事實，堪以認定。
　⒊被告固否認有此部分之詐欺犯行，但除有上揭㈡⒉事證為憑外
    ，復有以下事證可資佐證：　
　⑴被告於邀約告訴人楊善雲共同投標系爭空軍第一戰術戰鬥機
    聯隊標案時，係具有通緝犯之身分，已據其自承在卷（見本
    院卷卷一第270頁、卷二第114頁），是被告若參與該標案之
    投標，係有可能會導致其通緝犯之身分曝光而遭逮捕，故在
    此種情況下，被告是否確有與告訴人楊善雲共同投標該標案
    之意，已非無疑。雖被告於本院審理時表示係要用「泰源建
    材有限公司」之名義參與該標案之投標，然其根本未獲得泰
    源建材有限公司之同意或授權，均據其自陳在卷（見本院卷
    卷二第107、108、109頁），可見被告根本無法如其所稱以
    「泰源建材有限公司」之名義參與該標案之投標，參以被告
    另於本院審理時陳稱除「泰源建材有限公司」外，還有欲向
    屏東市中正路巷子裡的不知名工程行借牌，但其卻連該工程
    行之名稱尚無法陳明以觀（見本院卷卷二第112頁），益見
    其根本毫無投標之準備，則其是否確有投標之意，更屬有疑
    。
　⑵又系爭空軍第一戰術戰鬥機聯隊標案雖有6家廠商參與投標，
    惟其中並無「泰源建材有限公司」，此有空軍第一戰術戰鬥
    機聯隊109年7月24日空一聯後字第1090005068號函暨所附EM
    08071P057清單、投標廠商報價比較表、支票影本等件在卷
    可參（見偵卷卷二第35至51頁），被告亦坦認並未前去投標
    （見本院卷卷二第112頁），是依此情可知，被告除未以「
    泰源建材有限公司」參與投標外，亦未以其他工程行之名義
    前去投標，被告實際上所為與其所稱要投標該標案之情並不
    相符，但其卻隱瞞上情並陸續向告訴人楊善雲收受如附表一
    各編號所示之郵政匯票，足認被告已非無詐欺之意圖；況且
    ，告訴人楊善雲於108年11月1日交付如附表一編號1所示之
    郵政匯票係要支付押標金，於同年月8日（起訴書誤載為18
    日）、27日分別交付如附表一編號2、3所示之郵政匯票則係
    要支付履約保證金一情，業據證人楊善雲於本院審理時證述
    明確（見本院卷卷二第93頁），並為被告所不爭執（見本院
    卷卷二第111、112頁），然系爭空軍第一戰術戰鬥機聯隊標
    案業已於110年11月7日決標，並由「蓁澤企業有限公司」得
    標，此有前揭空軍第一戰術戰鬥機聯隊所提供之投標廠商報
    價比較表在卷可參（見偵卷卷二第39、40頁），則被告既未
    得標，即無所謂尚應支付履約保證金之問題，但被告既於該
    案已決標，且係由他人得標之情況下，以交付履約保證金之
    名義向告訴人楊善雲收取如附表一編號2、3所示之郵政匯票
    ，更徵被告自始即無參與投標之意，不過以前開虛構之事實
    作為向告訴人楊善雲詐騙財物之說詞而已。從而，被告具有
    為自己不法所有之意圖，確堪認定。
　⑶此外，被告既非空軍第一戰術戰鬥機聯隊之人員，亦未受該
    聯隊之授權或委託，則其於取得如附表一各編號所示之郵政
    匯票後，竟以前揭偽造公印章及公印文之方式，向不知情之
    鹽埔鹽中郵局承辦人員兌領該等郵局匯票，而使該郵局承辦
    人員誤認其有領取該等款項之權限而陷於錯誤，因而交付該
    等郵政匯票所載金額之款項給被告，足認被告此部分所為亦
    屬詐欺取財之行為無訛。
  ㈢事實欄所示部分：　　
　⒈告訴人廖唯芸確有於如附表二各編號所示之時間，陸續將如
    附表二各編號所示之款項交付予被告，嗣被告於取得該等款
    項後，即將之花用完畢之事實，業據告訴人廖唯芸於警詢、
    偵訊及本院審理時證述明確（見警卷第11頁、偵卷卷一第70
    、71頁、卷二第58頁），並有臺灣土地銀行高樹分行帳號00
    0000000000號存摺封面及內頁交易明細影本、土地銀行自動
    櫃員機交易明細影本等件在卷可憑（見警卷第69、71、73頁
    、偵卷卷一第223、225頁），復為被告所是認（見警卷第25
    、27頁，偵卷卷一第71頁），是此部分事實，堪以認定。
　⒉被告雖否認有此部分之詐欺犯行，但除有上揭㈢⒈事證為憑外
    ，復有以下事證可資佐證：　
　⑴告訴人廖唯芸係因被告告知可共同投標海軍左營軍區標案，
    且經告訴人廖唯芸同意投資後，被告再交付與該標案相類似
    之「陸軍後勤指揮部副食供應中心109年官田副供站早餐部
    報、議價單」供告訴人廖唯芸參考，告訴人廖唯芸並於被告
    以需支付投標所需之押金等理由，要求告訴人廖唯芸支付上
    開款項後，即將如附表二各編號所示之款項交付給被告等情
    ，迭據證人即告訴人廖唯芸於警詢、偵查及本院審理時證述
    明確（見警卷第10、11頁、偵卷卷一第70、71頁、卷二第99
    頁、本院卷卷二第58、59、66、67、71、72頁），經核告訴
    人廖唯芸先後所為之證述內容，就其何以要投資該標案、被
    告係以何理由要求其支付該等款項之所述大致相符，並無明
    顯矛盾或不合常理之處，倘告訴人廖唯芸係虛捏前開情節，
    實無可能對於上開經過，均能證述綦詳，先後亦大致相符，
    若非親身經歷，亦當無法牢記其所杜撰情節，佐以被告亦自
    承確有提供上開報、議價單給告訴人廖唯芸之情（見偵卷卷
    二第93頁、本院卷卷一第270頁、卷二第114頁），並據告訴
    人廖唯芸提出該份報、議價單影本為憑（見警卷第67、68頁
    ），益徵告訴人所述應非子虛，已具相當之可信性。
　⑵除告訴人廖唯芸前揭證述外，復有以下事證可資佐證補強：
　①被告於警詢時陳稱：「（問：你稱投標軍事營地是為投標何
    處軍事營地？軍事機構負責人年籍資料為何？）陸軍新化營
    區新兵訓練中心。左營副食供應站，負責人的年籍資料我不
    清楚」、「（問：你當時如何介紹投資獲利拆帳方式給廖唯
    芸？）如果我有成功標到話，就算她一份」等語（見警卷第
    25頁），復於偵查時供稱：「（問：有無其他意見或陳述?
    ）整個事都是廖唯芸自己來找我的，她說她也要做，我跟她
    說好，她還叫我不要跟劉素貞說，都是廖唯芸主動找我的」
    等語（見偵卷卷一第75頁）。
　②告訴人廖唯芸交付如附表二各編號所示之款項給被告之相同
    時段，曾於109年12月24日以通訊軟體LINE向被告傳送「小
    哥，我覺得我們應該先把設備弄好，貨源找齊。如果地方不
    夠放，再找倉庫」之內容，被告則回以「所以我才要拆掉隔
    間」之內容；被告於110年1月9日、同年月14日以通訊軟體L
    INE向分別向告訴人傳送：「你吃飽來聊公事」、「 未來我
    們也要朝向轉給下包場商。賺取價差利潤分享」等內容，此
    有告訴人所提出其與被告之LINE對話紀錄截圖在卷可佐（見
    警卷第97、109、117頁）。而上開LINE之對話內容確係告訴
    人與被告間之對話，業據被告於本院審理時坦認無訛（見本
    院卷卷二第114頁）。
　③另於109年1月20日，在被告前所經營之上址滷味攤店面內，
    於告訴人廖唯芸向證人塗晴元表示：「沒有他是說找我一起
    合作啊」等語後，被告旋即表示：「對啊」等語，有該對話
    譯文附卷可參（見偵卷卷一第141、143頁）。而上開對話內
    容確係告訴人廖唯芸、證人塗晴元及被告間之對話，亦據被
    告於本院審理時坦認無訛（見本院卷卷二第114頁）。
　④準此而論，可見依被告前揭於警詢及偵查時所述，其係坦承
    確有要投標「左營副食供應站」，以及要與告訴人廖唯芸共
    同經營之情，復稽之於告訴人廖唯芸交付如附表二各編號所
    示款項給被告之該段期間，雙方確有以通訊軟體LINE談論如
    何經營及分享利潤之內容，被告並於109年1月20日對告訴人
    廖唯芸向證人塗晴元表示其與被告2人係一起合作表達肯定
    之意。綜此各項事證，與告訴人廖唯芸之指訴相互印證，俱
    足以補強佐證告訴人廖唯芸上開證述之憑信性，堪認告訴人
    廖唯芸所述應非虛構，已達於確信其為真實之程度。
　⑶是以，被告既係告知告訴人廖唯芸以共同投標海軍左營軍區
    標案為由，而取得告訴人廖唯芸所交付如附表二各編號所示
    之款項，被告自應將之用於投標系爭海軍左營軍區標案上，
    然其確未將該等款項用以投標該標案，反而將之花用殆盡，
    堪認其無非係以上開虛構之理由向被告詐騙上開款項用以自
    行花用，其確有為自己不法所有之意圖，亦屬甚明。
　㈣對於被告辯解本院的判斷：　　
    被告矢口否認事實欄所示之詐欺犯行，辯稱：⑴就告訴人
    楊善雲部分，我們去看了現場，也有心要做，只是因為告訴
    人公司的問題，最後沒有標到，錢我也還給楊善雲。押標金
    之所以我領出來，是因為她的公司還沒有成立，無法投標，
    後來我想要找別的公司借牌，所以我把錢領出來。⑵告訴人
    廖唯芸部分，我一開始跟他借錢，不是要投資，我只是要做
    早餐店，我有拿標案的資料給她看，但是是她跟我要，我才
    拿給她看。從頭到尾我都是跟她借錢，不是投資。當時（即
    109年1月20日）我會回答投資，是我被她押在店內，鐵門是
    拉下來的，我只能順著她的話講云云（見本院卷卷一第261
    、270、302頁）。惟查：
　⒈本院係依憑上揭各項事證，經逐一剖析，互核印證，並本於
    推理作用之結果，始據以認定被告確有本件事實欄所示之
    詐欺取財犯行，業見前述。被告徒執前揭情詞，一再辯稱其
    並無詐欺之犯行云云，自屬事後卸責之詞，委無足取。
　⒉雖被告業已返還122,000元予告訴人楊善雲一節，除據被告陳
    明如前外，並經證人塗晴元、證人即告訴人楊善雲分別於本
    院審理時證述屬實（見本院卷卷二第84、95頁），然被告詐
    騙告訴人楊善雲之犯行於取得如附表一各編號所示之郵政匯
    票、向郵局承辦人員兌領該款項時業已完成，自難以其事後
    返還之舉遽認其行為時無詐欺之犯意，故被告縱於事後返還
    詐得之款項，亦難執此採為有利被告認定之依據。
　⒊再者，於109年1月20日，在被告上址滷味攤店面內，告訴人
    楊善雲、廖唯芸、告訴人楊善雲之配偶塗晴元並未對被告有
    強暴、脅迫，以及關押被告之妨害自由等情事，分據告訴人
    楊善雲、廖唯芸、證人塗晴於本院審理時證述綦詳（見本院
    卷卷二第68、69、70、85、86、87、96頁），被告於本院審
    理時亦自承：對方沒有拿武器或用脅迫的方式對我等語（見
    本院卷卷二第），是被告此部分所稱，是否可採，已非無疑
    。況員警於當日到場查緝被告時，被告係自行從該址滷味攤
    店面後門跑走一情，則據告訴人廖唯芸、證人塗晴元分別於
    本院審理時證述明確（見本院卷卷二第69、87），且有記錄
    此情之前揭對話紀錄在卷可參（見偵卷卷二第219、221頁）
    ，復為被告所不爭執（見本院卷卷一第270頁），是倘若被
    告於當時已遭告訴人等為前揭限制其自由之關押行為，其當
    無可能於員警前去查緝時，還能自行從該滷味攤店面後門逃
    逸而去，益見被告此部分所稱與現實所發生之情狀明顯不符
    。故尚難認被告此部分所稱與事實相符，亦難認為可採。
　㈤至告訴人廖唯芸於事實欄所示遭詐騙之標案應為海軍左營軍
    區早餐部之投標案，業據告訴人廖唯芸證稱如前，公訴意旨
    認該標案係陸軍後勤指揮部副食供應中心所招標案號：GS09
    012P3E、名稱「109年官田副食供應站早餐部」標案，容有
    誤會，併予指明。
  ㈥綜上所述，足徵確有本件犯罪事實，是以本件事證已臻明確
    ，被告之犯行俱堪認定。
二、論罪科刑部分
　㈠按刑法所謂公印，係指公署或公務員職務上所使用之印信；
    所謂公印或公印文，係專指表示公署或公務員資格之印信，
    即俗稱大印與小官印及其印文。公印之形式凡符合印信條例
    規定之要件而製頒，無論為印、關防、職章、圖記，如足以
    表示其為公務主體之同一性者，均屬之。而不符印信條例規
    定或不足以表示公署或公務員之資格之印文，如機關長官之
    簽名章僅屬於代替簽名用之普通印章，即不得謂之公印。刑
    法第218條第1項所謂偽造公印，係屬偽造表示公署或公務員
    資格之印信而言，其形式如何，則非所問。是以，該條規範
    目的既在保護公務機關之信用性，凡客觀上足以使社會上一
    般人誤信為公務機關之印信者，不論公務機關之全銜是否正
    確而無缺漏，應認仍屬本法第218條第1項所規範之偽造公印
    文，始符立法目的（最高法院107年度台上字第3559號判決
    意旨參照）。經查，被告所偽造之「空軍第一戰術戰鬥機聯
    隊」印章，形式上已表明係該聯隊所出具，社會上一般人並
    非熟稔軍事系統組織或事務，自無法輕易辨識，而顯有誤信
    該印章為真正之危險，此參以被告可持之蓋印在如附表一各
    編號所示之郵政匯票後，向郵局人員兌領該等款項，可見其
    明，故上開印章應足以使社會上一般人誤信為軍事公務機關
    即「空軍第一戰術戰鬥機聯隊」之印信，而屬偽造之公印章
    ，且其持之蓋印之印文即為公印文。
  ㈡被告所為如事實欄所示犯行，係犯刑法第339條第1項之詐欺
    取財罪、同法第216條、第210條之行使偽造私文書罪、同法
    第218條第1項之偽造公印文罪；其所為如事實欄所示犯行
    ，均係犯刑法第216條、第210條之行使偽造私文書罪；其所
    為如事實欄所示犯行，則係犯刑法第339條第1項之詐欺取
    財罪。被告於事實欄所示利用不知情之某成年刻印業者偽
    刻「空軍第一戰術戰鬥機聯隊」公印章1枚，為間接正犯。
  ㈢被告於事實欄所示雖係持屬於軍事公務機關之「空軍第一戰
    術戰鬥機聯隊」公印章蓋印公印文在該等郵政匯票後，再持
    之向郵局承辦人員兌領該等郵政匯票，惟被告此舉僅係為配
    合該等匯票之受款人已經告訴人楊善雲記載為「空軍第一戰
    術戰鬥機聯隊」而為，尚難認被告主觀上係有冒用政府機關
    之用意，卷內復無其他證據可認被告另有冒用政府機關為此
    部分詐欺犯行之行為，自無從遽以認定被告此部所為，係犯
    刑法第339條之4第1項第1款之冒用政府機關詐欺取財罪，併
    此說明；此外，被告蓋印「空軍第一戰術戰鬥機聯隊」公印
    文於該等郵政匯票上，其僅係處於受款人之地位，尚不能表
    示有製作何種文書之意思及曾為何項之意思表示，故其持之
    向郵局承辦人員為兌領之行為，與行使偽造公（私）文書尚
    屬有間，亦予指明。
  ㈣被告於如附表一各編號所示之時間，持詐得如附表一各編號
    所示之郵政匯票至鹽埔鹽中郵局兌領款項之行為，亦屬詐欺
    取財之犯行，業如前述，公訴意旨未為此認定，容有誤會，
    惟該漏未論及部分與事實欄所示其餘犯行有想像競合犯之
    裁判上一罪關係（詳見下述），自為起訴效力所及，且因被
    告此部分所犯罪名，與公訴意旨所起訴事實欄所示向告訴
    人楊善雲詐得如附表一各編號所示之郵政匯票之罪名相同，
    已無礙被告之防禦權，本院自應併予審理。
  ㈤被告於事實欄所示3次向告訴人楊善雲詐得郵政匯票、3次持
    詐得之郵政匯票前往郵局兌領、2次偽造「共同投標協議書
    範本」並持以行使，以及於事實欄所示5次向告訴人廖唯芸
    詐得財物等行為，係分別基於詐欺、行使偽造私文書之單一
    目的而為接續之數行為，因侵害之法益同一，且各行為均係
    在密切接近之時間內實施完成，彼此獨立性極為薄弱，依一
    般社會健全觀念認難以強行分開，是在刑法評價上，應視為
    一行為之接續實行較為合理，而各論以接續犯之包括一罪。
  ㈥被告於事實欄所示偽造「泰源建材（營造）公司」及「鍾穎
    川」署名，於事實欄所示偽造「鍾穎川」署名，於事實欄
    偽造「劉人傑」署名，均係偽造私文書之階段行為，而其偽
    造私文書後復加以行使，偽造私文書之低度行為應為行使之
    高度行為所吸收，均不另論罪；另被告於事實欄所示偽造
    公印章為偽造公印文之階段行為，亦不另論罪。
  ㈦次按刑法上一行為而觸犯數罪名之想像競合犯存在之目的，
    在於避免對於同一不法要素予以過度評價，其所謂「同一行
    為」係指所實行者為完全或局部同一之行為而言。因此刑法
    修正刪除牽連犯之規定後，於修正前原認屬於方法目的或原
    因結果之不同犯罪，其間果有實行之行為完全或局部同一之
    情形，應得依想像競合犯論擬（最高法院97年度台上字第34
    94號判決意旨參照）。是基於一個犯罪決意，實施數犯罪構
    成要件之行為，彼此實施行為完全、部分或局部同一，得評
    價為一個犯罪行為，論以想像競合犯。本案被告於事實欄
    所為係為詐得如附表一各編號所示郵政匯款款項之單一目的
    ，而偽造公印文、行使偽造私文書，則該偽造公印文、行使
    偽造私文書等行為，實為其詐欺取財犯行之一部，是以被告
    所犯偽造公印文、行使偽造私文書及詐欺取財等罪，具有犯
    罪時間上之重疊關係，而可評價為一行為觸犯3個相異罪名
    ，為想像競合犯，爰依刑法第55條之規定，從較重之行使偽
    造私文書罪論處。公訴意旨認此部分犯行應從一重之詐欺取
    財罪處斷，容有誤會，附此敘明。
  ㈧被告所犯上開4罪，犯意各別，行為互殊，應予分別論處。
　㈨被告前因妨害自由案件，經臺灣高雄地方法院以101度易字第
    165號判處有期徒刑2月，再經臺灣高等法院高雄分院以102
    年度上易字第160號駁回上訴而確定，其再因偽造文書等案
    件，經臺灣高雄地方法院以101年度訴字第134號判處應執行
    有期徒刑1年4月，上訴後再經臺灣高等法院高雄分院以101
    年度上訴字第806號、最高法院以101年度台上字第5696號駁
    回上訴而確定，上開2案再經臺灣高雄地方法院以104年度聲
    字第33號裁定定應執行刑為有期徒刑1年5月確定，嗣入監執
    行前揭有期徒刑，於105年3月16日縮短刑期執行完畢，固據
    卷附臺灣高等法院被告前案紀錄表記載在卷，然除上開前案
    紀錄表外，卷內並無其他證據足以證明被告構成累犯事實之
    前案徒刑執行完畢資料及指明被告有何特別惡性及對刑罰反
    應力薄弱之情，故此部分列為刑法第57條第5款所定「犯罪
    行為人之品行」進行審酌（詳後述），而無刑法第47條累犯
    加重規定之適用（最高法院110年度台上大字第5660號參照
    ）。
　㈩本院以行為人之責任為基礎，審酌被告本應依循正軌賺取財
    物，詎其不思此為，竟以前揭偽造公印文、行為偽造私文書
    之方式向告訴人楊善雲詐取財物，另又詐騙告訴人廖唯芸，
    以及偽造借據，除造成各該告訴人之權益受損外，亦紊亂商
    業交易秩序，且其就所犯詐欺犯行猶飾詞圖卸其責，未能正
    視己非，亦無悛悔認錯之意，其所為實有不該，惟考量其就
    行使偽造私文書犯行部分尚能坦承犯行，另向告訴人楊善雲
    詐得之財物，業已返還告訴人告訴人楊善雲，前已述及，所
    生損害已有減輕，兼衡被告之犯罪動機、目的、手段、素行
    （前曾有因犯罪而執行完畢之紀錄，業如前述）、各次犯行
    所生損害、自陳之智識程度、家庭及生活狀況（見本院卷卷
    二第115頁）等一切情狀，依事實欄之順序分別量處如
    主文所示之刑，並就事實欄犯行部分，諭知易科罰金之
    折算標準，另就事實欄犯行部分，定其應執行之刑如主
    文所示。
三、沒收部分：
　㈠按偽造之印章、印文或署押，不問屬於犯人與否，沒收之，
    刑法第219條定有明文。又行為人用以詐欺取財之偽造書類
    ，既已交付於被害人收受，則該物非屬行為人所有，除偽造
    書類上偽造之印文、署押，應依刑法第219條予以沒收外，
    依同法（按：修正前）第38條第3項之規定，即不得再對各
    該書類諭知沒收（最高法院43年台上字第747號判例意旨參
    照）。被告於事實欄一所示偽造之「空軍第一戰術戰鬥機聯
    隊」之公印章1枚雖未據扣案，然無證據證明該枚公印章業
    已滅失，應依刑法第219條規定，在其所犯罪刑項下宣告沒
    收。另被告所偽造如事實欄所示「共同投標協議書範本」
    、事實欄所示「切結書」、事實欄所示之「借據」，分別
    已由被告向郵局承辦人員、告訴人楊善雲、廖唯芸行使，並
    經其等收受，則該等偽造之私文書已非屬被告所有，雖不予
    宣告沒收，惟「共同投標協議書範本」上偽造之「泰源建材
    （營造）公司」及「鍾穎川」署名各2枚、「切結書」偽造
    之「鍾穎川」署名1枚、「借據」上偽造之「劉人傑」署名1
    枚，以及如附表一各編號所示郵政匯票上之「空軍第一戰術
    戰鬥機聯隊」公印文，均應依刑法第219條之規定，各別在
    其所犯罪刑項下併予宣告沒收。。
　㈡被告於事實欄詐得之450,000元，係被告此部分犯行之犯罪
    所得，且未據扣案，爰依刑法第38條之1第1項前段、第3項
    規定，於其此部分所犯罪刑項下，併予宣告沒收，並於全部
    或一部不能沒收或不宜執行沒收時，追徵其價額。另被告於
    事實欄詐得之122,000元，固亦為被告此部分犯行之犯罪所
    得，惟被告已將上開款項返還告訴人楊善雲，業如前述，是
    等同於此部分犯罪所得已實際合法發還告訴人楊善雲，爰依
    刑法第38條之1第5項規定，不予宣告沒收。
據上論斷，應依刑事訴訟法第299條第1項前段，刑法第210條、
第216條、第218條第1項、第339條第1項、第55條、第51條第5款
、第50條第1項但書第1款、第41條第1項前段、第219條、第38條
之1第1項前段、第3項，刑法施行法第1條之1第1項，判決如主文
。
本案經檢察官莊承頻提起公訴，由檢察官潘國威到庭執行職務。
中    華    民    國   111    年    8     月     5    日
                  刑事第一庭  審判長法  官  王以齊
                                    法  官  粘凱庭
                                    法  官  楊宗翰
以上正本證明與原本無異。　　　　　　　　　　　　　　　　如不服本判決應於收受判決後20日內向本院提出上訴書狀，並應敘述具體理由；其未敘述上訴理由者，應於上訴期間屆滿後20日內向本院補提理由書（均須按他造當事人之人數附繕本）「切勿逕送上級法院」。
中　　華　　民　　國　　111 　年　　8 　　月　　 5　　日
                                    書記官  黃依玲　
附錄本案論罪科刑法條
刑法第210條
偽造、變造私文書，足以生損害於公眾或他人者，處五年以下有
期徒刑。
刑法第216條
行使第210條至第215條之文書者，依偽造、變造文書或登載不實
事項或使登載不實事項之規定處斷。　　
刑法第218條  
偽造公印或公印文者，處五年以下有期徒刑。
盜用公印或公印文足以生損害於公眾或他人者，亦同。
刑法第339條  
意圖為自己或第三人不法之所有，以詐術使人將本人或第三人之
物交付者，處五年以下有期徒刑、拘役或科或併科五十萬元以下
罰金。
以前項方法得財產上不法之利益或使第三人得之者，亦同。
前二項之未遂犯罰之。
附表一：（金額欄所示之幣別為新臺幣）
編號 時間 匯票號碼 金額（新臺幣） 受款人  1 民國108年11月01日 00000000000 60,000元 空軍第一戰術戰鬥機聯隊  2 108年11月8日（起訴書誤載為18日） 00000000000 40,000元 空軍第一戰術戰鬥機聯隊  3 108年11月27日 00000000000 22,000元 空軍第一戰術戰鬥機聯隊 
附表二：
編號 交付時間 交付地點 交付金額（新臺幣） 1 民國108年12月22日 屏東縣○○鄉○○路00○00號 （即鍾啟清所經營之滷味店面） 100,000元 2 108年12月25日 同上 100,000元 3 108年12月26日 同上 50,000元 4 109年1月13日 同上 100,000元 5 109年1月15日 同上 100,000元                                             總計：   450,000元